---
title: "Cyclistic viajes 2022: Explorando la disparidades entre socios anuales y casuales"
author: "Francisco Valam Cortes"
date: "27 de Noviembre de 2023"
output: pdf_document
---

```{r setup, include=FALSE}
knitr::opts_chunk$set(echo = TRUE)
```

## Cyclistic informe de viajes 2022

  Me complace presentar el informe anual de viajes correspondientes al año 2022,
en el cual se detallan las tendencias, los patrones y los hallazgos significativos
que nos muestran las diferencias entre los socios anuales y los ciclistas ocasionales 
con respecto al uso de las bicicletas de Cyclistic.

## Marco

  El año 2022 fue un periodo interesante para los objetivos de nuestra compañía, con 
el aumento de usuarios con respecto a los pasados, con nuestro enfoque en el futuro, 
la evolución de la movibilidad urbana y el constante crecimiento de nuestra base
de clientes, nuestro equipo de análisis de datos ha realizado una exaustiva evaluación
de los datos de los viajes recopilados a lo largo del año para ofrecer información
valiosa que pueda direccionar nuestrar estrategias futuras.

## Objetivos del informe

El objetivo de este informe es proporcionar una visión general e integral de los patrones
y hallazgos que diferencian a nuestros socios anuales de los ciclistas ocasionales durante
el transcurso del año 2022 para identificar área de oportunidad y presentar recomendaciones
para optimizar nuestra oferta de servicio de bicicletas.

## Alcance

El informe abarca diferentes aspectos de los viajes realizados en 2022,incluyendo
la distribución de viajes por tipo de bicicleta elegida, análisis mensual y diario,
distribución de los miembros anuales frente a los usuarios casuales, y la utilización
de estaciones específicas.



&nbsp;

&nbsp;

&nbsp;

&nbsp;

&nbsp;

## Preparando ambiente para las visualizaciones

Para trabajar con los datos se utilizaron los siguientes paquetes, que son utilizados
para conexiones a bases de datos SQL, visualizaciones, manejos de datos y estadísticas.

```{r ambiente, echo=TRUE, warning=FALSE}
library(RODBC)      #  Conexiones SQL
library(conflicted) #  Tratar conflictos en el codigo
library(DescTools)  #  Estadísticas descriptivas

#Solucion a ciertas sobreescrituras de funciones con el paquete tidyverse

conflict_prefer("filter", "dplyr")
conflict_prefer("lag", "dplyr")

library(tidyverse)  #  Manipulación de datos


## carga de datos para trabajar desde una base SQL

con_str <- "DRIVER={SQL Server};SERVER=NIGGALAP;DATABASE=Cyclistic;Trusted_Connection=yes" 
con <- odbcDriverConnect(con_str)
query <- "SELECT * FROM Cyclistic.dbo.Dim_Trips_2022"
df_base <- sqlQuery(con, query) #Hacemos una petición a la base d edatos
odbcClose(con)  #Una vez realizada la petición cerramos la conexión

## Mostramos algunos de los datos obtenidos en nuestra variable.
glimpse(head(df_base, n = 10))
```

##  Exploración de los datos

  En esta sección nos encargaremos de explorar los datos para familiarizarnos con
con la información y su estructura.

```{r exploracion}
dim(df_base) #Número de registros y variables.
```
```{r exploracion_2}
colnames(df_base) #Nombre de todas las variables
```
  Concluimos que hay más de 5 millones y medio en registros de viajes para el año 2022,
los cuales tiene variables como su ID de viaje, tipo de bicicleta utilizada para 
el viaje, fecha y hora de inicio y fin del viaje, así como nombres, IDs, coordenadas
en latitud y longitud de las estaciones dónde inició y finalizó el mismo, y por 
último el tipo de cliente que realizó el viaje.


## Estadísticas descriptivas

  Para poder conocer la distribución de los datos es útil un breve resumen de las 
estadísticas de los datos que nos permitirán conocer, por ejemplo, los rangos en 
que se encuentran los tiempos de viaje, o en que coordenadas se concentran la
mayor parte de los viajes registrados.

```{r Descriptivas}
  
  #Convertiremos las columnas de fecha, ya que son leídas como tipo <Chr> al se importadas

  df_base$started_at <- as.POSIXlt(df_base$started_at,format = "%Y-%m-%d %H:%M:%S")
  df_base$ended_at <- as.POSIXlt(df_base$ended_at,format = "%Y-%m-%d %H:%M:%S")
  
  #Breve resumen estadístico de cada variable númerica
  summary(df_base[,c("started_at","ended_at","start_lat", "start_lng", "end_lat","end_lng")]) 


```
  Este breve resumen nos muestra que nuestro registros de viajes comienza a subir
durante el mes de MAYO, y caen hasta noviembre y siendo que la mayor concentración
de servicios se registran en el mes de Julio, teniendo en cuenta de que son recuentos
totales, incluyendo miembros anuales y casuales.


## Transformación, limpieza y visualización

Ahora que se conoce la estructura de los datos y existe familiaridad, se buscará
un enfoque nos permita responder la siguiente pregunta:

__¿En qué se diferencian los socios anuales y los ciclistas ocasionales con
respecto al uso de las bicicletas de Cyclistic?__

Para responder realizaremos una serie de transformaciones al set de datos, así
como la exploración de diversos comportamientos entre la relación de ciertas variables.

Algunas de las variables que crearemos serán las siguientes:

  * Duración del viaje en min.
  * Día en que se realizó el viaje.
  * Mes en que se realizó el viaje

Para la creación de estas variables realizamos lo siguiente:

```{r duracion_viaje}
  #Relizamos la diferencia entre las 2 fechas para obtener la duración y
  # es ajustada a minutos

  df_base <- df_base  %>% 
      mutate(ride_length_min = round((ended_at - started_at)/60,digits = 2))

  #Ajustamos el tipo de variable y su formato, ya que el valor final lleva texto.

  df_base$ride_length_min <- as.numeric(sub(" secs", "", df_base$ride_length_min))

```

```{r dia_mes_viaje}
  ## Extraemos el día en que se realizó cada viaje y lo asignamos a una columna

  df_base <- df_base %>% 
     mutate(day_of_week=weekdays(started_at))
  
  #Extraemos el mes en que se realizó el viaje y lo asignamos a una columna

  df_base <- df_base %>% 
     mutate(month=months(started_at))

```

## Gráficas

  Generadas las columnas necesarias, realizamos la representación grafica
de los viajes a través del año para observar las tendencias en el uso un tipo de 
vehículo sobre otro.

Una forma de comenzar a ver lo anterior es con una gráfica de caja:

```{r grafico_caja, warning=FALSE}

      ##Quantiles y Limites
      df_quantiles <- quantile(df_base$ride_length_min, na.rm = TRUE)
      
      RIC <- df_quantiles["75%"] - df_quantiles["25%"]
      LS <- df_quantiles["75%"] + (RIC * 1.5)
      LI <- df_quantiles["25%"] - (RIC * 1.5)
      
      # Obtiene los datos que cumplan con los limites
      df_clean <- df_base %>% filter(ride_length_min >= LI & 
                                  ride_length_min <= LS)
      
      #Boxplot
      ggplot(data = df_base, aes(x=member_casual, y=ride_length_min, fill=member_casual))+
        geom_boxplot() +
        theme_minimal() +
        ylim(0, 50)+
        labs(title = "Gráfico de caja por minutos de viaje", x= "Tipo de cliente", 
             y="Tiempo de viaje en minutos")
      
      rm(df_clean)

```

  Ahora podemos observar la distribución de la duración de los viajes, tanto para
los miembros anuales como para los casuales, mostrando que usualmente los miembros
anuales suelen tener recorridos mas cortos con un rango entre los 5 y ±15 minutos,
mientras que los clientes casuales suelen tener recorridos entre los ±12 y ±18 minutos.

Ahora continuamos con mostrar el número de viajes realizados a lo largo del año.

```{r viajes_por_bicicletas}
    
    # Filtración de información necesaria para el gráfico

    df_by_dates <- df_base[,c("rideable_type", "month", "day_of_week","member_casual")] %>% 
                   group_by(rideable_type,month,day_of_week, member_casual) %>% 
                   summarise(observations = n())
  
    #Grafica de barras a lo largo del año y rellena por los tipos de bicicletas.

    ggplot(data = df_by_dates,aes(x = factor(month, levels = c("enero","febrero",
                                                                "marzo","abril","mayo",
                                                                "junio","julio","agosto",
                                                                "septiembre","octubre",
                                                                "noviembre", "diciembre")),
                                  y = observations, fill=rideable_type)) +
    geom_bar(stat = "identity", position = "stack") +
    theme(axis.text.x = element_text(angle = 45))+
    scale_fill_manual(values = c("classic_bike"="#f8766d", "docked_bike"="#ffda78", 
                                             "electric_bike"="#00bfc4")) +
    scale_y_continuous(labels = scales::number_format(scale=1, accuracy = 1)) +
    labs(title = "Número de viajes en 2022 por tipo de bicicleta", x="2022",y= "# viajes")

```
    Cómo podemos observar nuestros datos siguen una distribución normal, dónde el
  número de viajes alcanza su punto máximo entre los meses de Junio y Agosto. 
  Específicamente, las bicicletas, tanto eléctricas como acopladas, alcanzan su punto 
  máximo en JULIO, mientras que las bicicletas clásicas lo hacen en JUNIO.
  
  Ahora que conocemos la tendencia de los viajes, mostraremos como se
  ve la misma para ambos tipos de clientes a lo largo del año 2022.
  
```{r viajes_por_clientes}
  
  # Seleccinamos sólo la información que necesitamos para nuestra gráfica
  df_by_clients <- df_base[,c("rideable_type", "ride_length_min", "day_of_week", "month",
                        "member_casual")]
  
  # Ordenamos la información
  df_by_clients$month <- factor(df_by_clients$month, levels = c("enero","febrero",
                                                              "marzo","abril","mayo",
                                                              "junio","julio","agosto",
                                                              "septiembre","octubre",
                                                              "noviembre", "diciembre"))
  # Graficamos
  ggplot(data = df_by_clients, aes(x = month, fill=member_casual)) +
    geom_bar(position = "dodge", stat = "count")+
    facet_wrap(~rideable_type, scales = "free_y")+
    labs(title = "Número de viajes a lo largo del 2022", x="2022", y="# viajes")+
    theme(axis.text.x = element_text(angle = 90))

  # limpieza de datos innecesarios
  rm(df_by_clients) 

```
  
  Observamos que, por lo general los socios anuales usualmente suelen utilizar mucho
mas las bicicletas clásicas que los usuarios casuales. Para el caso de las bicicletas 
eléctricas notamos un uso muy similiar entre ambos tipos de clientes. Sin embargo,
la verdadera diferencia radica en las bicicletas acopladas dónde los clientes
casuales son indudablemente quienes las utilizan con mayor frecuencia.
  De igual manera, es sencillo deducir las tendencias para cada tipo de bicicleta
basado en el tipo de cliente. Por lo general, los socios anuales tienden a
usar mucho más el servicio a partir del mes de mayo, con un declive en el mes de octubre.
Mientras tanto , los usuarios casuales tienden a crecer a partir del mes de mayo y caer
durante el mes septiembre.

 Para indagar aún mas en los datos y las diferencias entre los clientes daremos un 
paso más para observar la distribución de los viajes basándos únicamente en los 
días de la semana:

```{r viajes_dia}
  # graficamos
  ggplot(data = df_by_dates, aes(x = factor(day_of_week,levels= c("lunes", "martes", "miércoles",
                                                       "jueves", "viernes", "sábado",
                                                       "domingo")),
                                 y = observations, fill = member_casual)) +
    geom_bar(position = "dodge", stat = "identity") +
    facet_wrap(~rideable_type) +
    theme(axis.text.x = element_text(angle=90))+
    labs(title = "Número de viajes por día", x="Días de la semana", y= "# viajes")

```
    Dentro de está gráfica observamos un nuevo patrón. Mientras que nuestros socios
anuales utilizan comunmente las bicicletas en días entre semana y reducen su uso
los fines de semana, los usuarios casuales representan el comportamiento contrario,
ya que sus viajes se concentran en el fin de semana y bajan en días entre 
semana. Además, reafirmamos que son los clientes casuales quienes son los
principales usarios de las bicicletas acopladas.
  
  Hasta este punto, podemos observar claramente las diferencias entre los socios
anuales y los usuarios casuales con respecto al servicio de Cyclistc, así que para
poder ubicar en qué lugares se concentran los viajes mostraremos las estaciones que
concentran la mayor afluencia de clientes y como se distribuyen estos:
  
```{r viajes_estaciones}
  
  # Filtramos la información que necesitamos
  df_estaciones_group <- df_base[c("start_station_name","member_casual")] %>% 
    group_by(start_station_name, member_casual) %>% 
    summarize(observations = n()) %>% 
    arrange(desc(observations), member_casual) %>% 
    head(22)

  # Graficamos     
  ggplot(data = df_estaciones_group, aes(x = factor(start_station_name,
                                        levels  =unique(df_estaciones_group$start_station_name)), 
                                        y=observations,fill = member_casual))+
  geom_bar(position = "fill",stat = "identity")+
  labs(title = "Estaciones más utilizadas por tipo de cliente", x="Estaciones",y= "% de viajes") +
  theme(axis.text.x = element_text(angle = 90))
  
  
```
  En el gráfico anterior, podemos observar que la mayoría de las estaciones con mayor
afluencia son estaciones compartidas, tanto para miembre anuales como casuales.
Se debe tener en cuenta que el cojunto superior de estaciones pertenecen a lugares 
muy visitados, como zonas turísticas, parques o lugares de entretenimieto y a medida
que las estaciones se alejen de estas zonas, el numero de usuarios casuales tiende
a reducirse, mientras que el de los miembros anuales aumentará.


## Conclusiones

  Después de completar el análisis, se pueden extraer las siguiente conclusiones 
clave sobre el comportamiento estudiado entre los miembros anuales y casuales.

A continuación se presentan las más destacadas:
  
* Frecuencia de uso:
  - Los miembros anuales tienden a realizar un mayor uso de nuestros servicios 
  en días entre semana con una duración media de 8 min. Mientras que los miembros
  casuales realizan la gran parte de sus viajes en fines de semana con una duración
  media de 12 min.
  
* Patrones anuales:

  - El uso de bicicletas por cada tipo de cliente a lo largo del año es muy claro,
  nuestros miembros anuales optan por utilizar la bicicleta clásica con mayor 
  frecuencia siendo los meses entre Junio y Octubre dónde incrementan sus viajes.
  Por su parte los usuarios casuales prefieren las eléctricas y son los
  principales usuarios de las bicletas acopladas, mayoritariamente entre los
  meses de Mayo y Septiembre.
  
* Distribución de estaciones:

  -Los datos muestran una siginificativa diferencia entre el uso de estaciones, 
  mientras que en las estaciones más utilizadas comparten ambos tipos de miembros,
  esto sigue un patrón. Mientrás mas turística o concurrida sea la zona, mayor será
  la proporción de cliente casuales que utilizen el servicio. En contraste, a 
  medida que una estación se aleje de estas zonas, aumentará el número miembros
  anuales.
  
## Recomendaciones

* Campaña de encuestas:

  Basándonos en los hallazgos del análisis, se recomienda diseñar una campaña de
  encuestas para obtener las razones por las que nuestros clientes optan por un
  servicio casual, en las principales zonas de afluencia de este grupo.
  
    
* Ofertas o Membresías:
  
  Con el objetivo de impulsar a los clientes casuales a transicionar a nuestros
  planes anuales, se pueden introducir: descuentos o membresías temporales para 
  atraer a este grupo e incluso algunos especiales por temporadas.
  
* Implementación de un programa de lealtad:

  Como parte de un objetivo de retener a nuestros clientes actuales e incentivar
  a los clientes casuales por obtener nuestro servicio, un plan de recompensas y
  beneficios por contar con nuestro servicio puede ser llamativo, como acceder a
  descuentos graduales o programas de puntos.
  
## Referencias:

Divvy. (2022). Divvy Trip Data. Recuperado de https://divvy-tripdata.s3.amazonaws.com/index.html
(consultado el 20 de noviembre de 2023)

El Dashboard dinámico relacionado a este proyecto se encuentra alojado en la
siguiente dirección: https://public.tableau.com/shared/KP7NZWRZR?:display_count=n&:origin=viz_share_link






